【裁判字號】    98,聲判,61
【裁判日期】    980818
【裁判案由】    聲請交付審判
【裁判全文】
臺灣板橋地方法院刑事裁定              98年度聲判字第61號
聲  請  人  丙○○原名羅雅齡.
            甲○○
代  理  人  秦嘉逢律師
被      告  乙○○
                      樓
上列聲請人等因被告誣告案件，不服臺灣高等法院檢察署98年度
上聲議字第4223號駁回再議之處分（原不起訴處分案號：臺灣板
橋地方法院檢察署98年度偵字第13204 號），聲請交付審判，本
院裁定如下：
    主  文
聲請駁回。
    理  由
一、按告訴人不服上級法院檢察署檢察長或檢察總長認再議為無
    理由而駁回之處分者，得於接受處分書後10日內委任律師提
    出理由狀，向該管第一審法院聲請交付審判。法院認為交付
    審判之聲請不合法或無理由者，應駁回之，刑事訴訟法第25
    8 條之1 、第258 條之3 第2 項前段分別定有明文。
二、本件聲請交付審判意旨詳如民國98年7 月25日刑事交付審判
    聲請狀所載（如附件）。
三、聲請無理由部分
（一）查本件被告乙○○被聲請人丙○○、甲○○指訴誣告案件
      ，前經臺灣板橋地方法院檢察署檢察官偵查後，認被告誣
      告部分犯罪嫌疑不足，於民國98年5 月13日以98年度偵字
      第13204 號為不起訴處分，嗣聲請人等因不服前開不起訴
      處分，而聲請再議，經臺灣高等法院檢察署檢察長於98年
      7 月9 日以98年度上聲議字第4223號處分書駁回渠等再議
      之聲請，渠等於法定期限內之98年7 月25日委任秦嘉逢律
      師向本院聲請本件交付審判案件等情，業經本院審閱卷內
      資料無誤，核與前開聲請程序之相關規定無違，合先敘明
      。
（二）按犯罪事實應依證據認定之，無證據不得認定犯罪事實，
      刑事訴訟法第154 條第2 項定有明文。再按事實之認定，
      應憑證據，如未能發現相當證據，或證據不足以證明，自
      不能以推測或擬制之方法，以為裁判基礎。又認定不利於
      被告之事實，需依積極證據，茍積極證據不足為不利於被
      告事實之認定時，即應為有利於被告之認定，更不必有何
      有利之證據。次按誣告罪之成立，須其申告內容完全出於
      憑空捏造，若所告尚非全然無因，衹因缺乏積極證明致被
      誣告人不受訴追處罰者，尚難遽以誣告論罪；誣告罪之成
      立，以意圖他人受刑事處分虛構事實而向該管公務員申告
      為其要件，故其所訴事實，雖不能證明係屬實在，而在積
      極方面尚無證據證明其確係故意虛構者，仍不能遽以誣告
      罪論處，最高法院43年台上字第251 號、46年台上字第92
      7 號分別著有判例。另按誣告罪之成立，以告訴人所訴被
      訴人之事實必須完全出於虛構為要件，若有出於誤會或懷
      疑有此事實而為申告，以致不能證明其所訴之事實為真實
      ，縱被訴人不負刑責，而告訴人本缺乏誣告之故意，亦難
      成立誣告罪名，最高法院44年台上字第892 號判例意旨可
      資參照。再交付審判係對於檢察官不起訴或緩起訴裁量權
      制衡之一種外部監督機制，法院僅就檢察官所為不起訴或
      緩起訴之處分是否正確加以審查，以防止檢察機關濫權，
      依此立法精神，法院就聲請交付審判案件之審查，所謂「
      得為必要之調查」，其調查證據之範圍，就不利於被告之
      部分，自應以偵查中曾顯現之證據為限，不可就告訴人新
      提出之證據再為調查，亦不可蒐集偵查卷外之證據，否則
      將與刑事訴訟法第260 條之再行起訴規定混淆不清。
（三）聲請交付審判意旨認被告虛構聲請人二人共同抓其頭部撞
      擊地面，向臺北縣政府警察局新莊分局丹鳳派出所提出殺
      人未遂告訴部分涉犯誣告罪嫌，係以被告驗傷單僅有眉角
      一傷口，而被告亦無指稱其臉上尚有其他傷痕，依經驗法
      則若臉朝下重擊2 下，受傷之部位應係臉上凸起部位（如
      鼻子），且遭2 次撞擊，臉部亦應有2 次傷痕方符經驗法
      則，是其傷勢顯係自樓梯落下撞及地上鐵蓋所致云云為由
      。然查，依卷附新泰綜合醫院96年9 月21日被告診斷證明
      書顯示，被告係於案發當日前往該醫院急診，經醫師診斷
      結果為其受有頭部外傷併臉部撕裂傷（長約4 公分）等傷
      勢，並非僅有單一撕裂傷，而聲請人丙○○於96年9 月22
      日警詢時，亦證稱：「（問：妳是否知道乙○○傷及何處
      ？）眉毛、右邊額頭等處有受傷。」等語明確，並有案發
      後被告上半身照片在卷可參，由此足見案發當時被告頭臉
      部位客觀上非僅有該眉角流血之明顯傷勢而已，尚不能因
      被告於本院97年度易字第531 號案件審理時，曾陳稱：當
      時僅有右邊眉角流血等語，即遽認其頭臉部位原無其他挫
      傷、瘀傷等傷勢存在，是聲請人等依此指控被告陳述案發
      情節與事實有違，已難認可採。況依卷內證據資料顯示，
      被告與聲請人等於案發當日彼此間既確有發生肢體衝突，
      且被告復因此受有前揭診斷證明書所載之傷勢無訛，雖雙
      方就被告在過程中頭臉部位何以會受傷之原因各執一詞（
      蓋證人方素娥於本院審理時，已證稱：他們衝突那段我沒
      有看到等語），而難以認定被告指訴曾遭聲請人等抓頭撞
      地之內容確與事實相符，惟此當係本於無罪推定、罪疑唯
      輕原則所得之結果。反之，聲請人等於本件同無積極證據
      堪以證明被告確係故意虛構頭臉部位受傷之經過情形，自
      難僅因被告所指訴之被害情節未經本院判決予以認定，即
      以此推認被告確有對聲請人等為誣告之犯行。
（四）另聲請交付審判意旨認被告指訴聲請人丙○○侵占其所有
      之工具涉犯誣告罪嫌部分，係以聲請人丙○○於96年6 月
      11日因兩造承攬糾紛，報警由警員到場處理，並明白告訴
      被告將其所有之工具取回，已明確表達返還被告所有工具
      之意，惟被告拒不取回，是工具未能取回係因被告受領遲
      延所致。而事後被告雖發函欲取回，然從未告知聲請人丙○○何時取回，雖經聲請人丙○○以電話聯絡被告取回，
      被告亦置之不理，原不起訴處分及駁回再議處分均未審酌
      被告拒絕受領之事實，顯有違誤云云為由。然查，被告於
      96年7 月13日向臺灣板橋地方法院檢察署申告聲請人丙○○涉嫌侵占罪嫌時，即已表明：我於96年6 月間承包聲請
      人丙○○承購房屋的裝潢工程，後來在6 月11日時，因下
      雨她家漏水，她一直說我們施工不當，就扣留我的工具、
      材料不歸還。希望她把工具、材料返還，本糾紛為民事問
      題，應循民事程序解決等語在卷，是被告既同時敘及希望
      藉由民事程序處理該案，則其是否僅欲請求檢察官查明相
      關事證而無誣告之犯意，顯已非無疑。又聲請人丙○○於
      98年2 月2 日檢察事務官詢問時，陳明：我要求被告善後
      ，他說他不做了，我要他還我鑰匙，被告不還，東西也不
      搬走。因為被告說他不做，如果掉東西要我負責，所以我
      在6 月11日換鎖等語，足見聲請人丙○○確於96年6 月11
      日自行換鎖，被告因此自無法持原有鑰匙進入系爭建物取
      回工具，而於斯時開始中斷持有關係甚明，嗣被告即於96
      年6 月15日經本院公證處認證後，發函向聲請人丙○○表
      明：台端未經雙方合意及換鎖強制扣留本人之生財器具，
      乃非法之行為，特以此函告知台端於文到3 日內會同開鎖
      取用本人工具材料，若不會同開鎖，即視同強制侵占本人
      工具材料等語，此有本院認證書1 份附卷可參，足見被告
      當時確已定期要求聲請人丙○○返還工具等物，並無如聲
      請意旨所指未告知何時取回之情，就此聲請人丙○○雖猶
      陳稱曾以電話聯絡被告取回，被告卻置之不理云云，惟遍
      查全卷，除均未見其提出相關證據供檢察官參酌外，觀諸
      聲請人丙○○於96年6 月13日所函覆之內容，可知其僅向
      被告敘及要求終止雙方承攬契約，通知被告於函到3 日內
      將漏水、淹水、漏電損害之物修繕及補償，逾期將自行自
      救修補，並請求損害費、修繕費及漏電責任之旨，亦無表
      達請求被告將工具等物取回之意。至被告雖於96年9 月21
      日檢察官訊問時，曾自承：聲請人丙○○於6 月11日確實
      有叫我拿走工具，但我跟她有契約關係存在，不能說不做
      就不做等語，惟此既係被告於聲請人丙○○自行換鎖前所
      言，要無法作為其得悉已喪失工具等物之持有關係後，仍
      拒絕受領各該物品之佐證，是同難認被告此部分指訴構成
      誣告之舉。
四、聲請不合法部分
（一）按犯罪之被害人，得為告訴，刑事訴訟法第232 條定有明
      文；又偽證罪係侵害國家法益之罪，因偽證而間接受害之
      人請求究辦，僅可認為告發而非告訴，最高法院28年上字
      第3321號著有判例可參。
（二）聲請交付審判意旨認被告於97年9 月17日本院97年度易字
      第531 號傷害等案件審判期日具結後，就該案有重要關係
      事項虛偽證稱：「…他們兩個拿我的頭去打那個附近，打
      下去以後，他們說要讓我死…」等語，涉犯偽證罪嫌云云
      。然查，聲請人丙○○、甲○○於97年12月9 日雖以提出
      告訴為名，具狀向檢察官請求究辦被告涉犯前揭偽證罪嫌
      部分，惟聲請人等如前述就偽證部分實僅屬間接受害者，
      於程序上尚非得合法對被告所為提出告訴之人，當僅能認
      係知有犯罪嫌疑而提出告發，是臺灣板橋地方法院檢察署
      檢察官以98年度偵字第13204 號為不起訴處分時，即已記
      載被告涉犯偽證部分不得再議明確。詎聲請人等仍誤就此
      部分提出再議，顯與刑事訴訟法第256 條第1 項規定不合
      ，因此臺灣高等法院檢察署檢察長98年度上聲議字第4223
      號處分書同未受理渠等就偽證部分之再議請求。從而，聲
      請人等就被告涉犯偽證部分既不具告訴人身分，竟再執前
      詞就此部分向本院提出聲請交付審判，顯與首揭刑事訴訟
      法規定有違，程序上自非合法。
五、綜上所述，本件依卷內證據資料所示，皆難以證明被告乙○○所為構成刑法誣告罪嫌，原偵查、再議機關依偵查所得證
    據，認定被告犯罪嫌疑不足，而先後為不起訴處分及再議駁
    回處分，業已詳述認定之理由，核無不合，聲請人丙○○、
    甲○○徒憑己意，指摘不起訴及駁回再議等處分為不當，非
    有理由。另聲請人等指訴被告涉犯偽證罪嫌部分，如前述程
    序上尚與刑事訴訟法相關規定不符，為不合法。是本件聲請
    交付審判既分別有上開無理由及不合法之情形，自應予駁回
    。
據上論斷，應依刑事訴訟法第258 條之3 第2 項前段，裁定如主
文。
中    華    民    國    98    年    8     月    18    日
                刑事第十八庭  審判長法  官  曾 正 耀
                                    法  官  林 鈺 琅
                                    法  官  張 兆 光
上列正本證明與原本無異。
本裁定不得抗告。
                                    書記官  曹 秋 冬
中    華    民    國    98    年    8     月    18    日


司法院資訊處製作；財團法人民間司法改革基金會備份。
